臺灣高等法院刑事判決
上　訴　人　臺灣臺北地方法院檢察署檢察官
被　　　告　乙○○
　　　　　　丙○○
上列上訴人，因被告違反商業會計法等案件，不服臺灣臺北地方
法院95年度重訴字第128號，中華民國96年5月23日第一審判決（
起訴案號：臺灣臺北地方法院檢察署94年度偵字第20809 號，95
年偵緝字第998號、1830號），提起上訴，本院判決如下：
    主  文
原判決關於乙○○部分撤銷。
乙○○共同連續商業負責人，以明知為不實之事項，而填製會計
憑證，累犯，處有期徒刑捌月，減為有期徒刑肆月，如易科罰金
，以銀元參佰元即新臺幣玖佰元折算壹日。
其他上訴駁回。
    事  實
一、乙○○於民國（下同）81年間犯肅清煙毒條例案件，經臺灣
    士林地方法院以82年度訴字第85號判處有期徒刑四年二月確
    定，另於82年間犯肅清煙毒條例案件，經臺灣板橋地方法院
    以82年度訴字第3062號判處有期徒刑三年六月確定，兩案接
    續於82年10月19日入監服刑，於86年5 月12日假釋，嗣於88
    年間撤銷假釋，88年5 月14日入監執行殘刑，於92年11月16
    日縮刑期滿執行完畢，仍不知悔改，與某姓名年籍不詳成年
    友人共同基於填載不實會計憑證，幫助他人逃漏稅捐之概括
    犯意聯絡，於93年3月至6月期間擔任設臺北市中正區○○○
    路○ 段41號11樓之16嘉光有限公司（下稱嘉光公司）及益立
    光有限公司（下稱益立光公司）負責人期間，由該成年友人
    向該二家公司事務所所在地之稅捐稽徵機關購買統一發票後
    ，明知無銷貨事實，在上開公司內，以嘉光公司名義，連續
    填載屬會計憑證性質之不實統一發票98張，金額共計新臺幣
    （下同）5302萬9695元（附表一），交予廣龍纖維科技有限
    公司等公司行號作為進項憑證，廣龍纖維科技有限公司等公
    司行號，持其中93張發票，金額共計4992萬4595元，向稅捐
    稽徵機關申報營業稅之用而行使之，以此不正方法幫助該等
    公司行號共計逃漏營業稅額249 萬6245元（附表二）。並承
    前開概括犯意聯絡，於同一期間，推由該成年友人，以益立
    光公司名義，連續填製屬會計憑證性質之統一發票80張，金
    額共計7091萬4309元，持交富脈國際有限公司等公司行號作
    為進項憑證，該等公司行號持向稅捐稽徵機關申報營業稅而
    行使之，憑以扣抵銷項稅額，以此不正方法連續幫助該等公
    司行號共計逃漏營業稅額354 萬5717元（附表三），足以生
    損害於稅捐稽徵機關課稅資料管理正確性及課稅公平性。
二、案經財政部臺北市國稅局移送臺灣臺北地方法院檢察署檢察
    官偵查起訴。
    理  由
壹、乙○○部分：
一、上開犯罪事實，業據被告乙○○，先後於原審、本院審理時
    供承不諱（原審、本院審判筆錄），關於嘉光公司部分，並
    有嘉光公司登記資料（20809號偵卷96至100頁）、財政部臺
    北市國稅局審查三科查緝案件稽查報告（同上偵查卷10頁）
    、嘉光公司之有關進項、銷項、申報扣抵營業稅狀況之專案
    申請調檔統一發票查核名冊及清單（同上偵查卷105至108頁
    ）在卷可稽；關於益立光公司部分，亦有益立光公司登記資
    料（22529 號偵卷12至14頁）、財政部臺北市國稅局審查三
    科查緝案件稽查報告（同上偵查卷4 頁以下）、益立光公司
    之有關進項、銷項、申報扣抵營業稅狀況之專案申請調檔統
    一發票查核名冊及清單（同上偵查卷20至45頁）附卷可憑，
    事證極為明確，被告雖於本院辯稱：其被他人所騙，且其未
    前往領取統一發票云云，但與其於偵查中、原審時所辯未合
    ，核係卸責之詞，不足採信，是被告上開犯行，洵堪認定，
    自應依法論科。
二、論罪科刑部分：
(一)按，行為後法律有變更者，適用行為時之法律，但行為後之
    法律有利於行為人者，適用最有利於行為人之法律，刑法第
    2條第1項定有明文。被告乙○○行為後，商業會計法於95年
    年5月24日修正公布施行，其中，第71條第1款關於商業負責
    人以明知不實之事項而填製不實會計憑證或記入帳冊之處罰
    規定，法定刑由「五年以下有期徒刑、拘役或科或併科新臺
    幣十五萬元以下罰金」，修正為「五年以下有期徒刑、拘役
    或科或併科新臺幣六十萬元以下罰金」，比較修正前後商業
    會計法第71條第1款之規定，修正後商業會計法第71條第1款
    規定，未較有利於被告，依上開說明，應適用較有利於被告
    之修正前商業會計法第71條第1款論處。
(二)被告行為後，關於本件被告論罪科刑所應適用之刑法條文，
    業於94年2月2日修正公布，且依刑法施行法第10條之1 規定
    ，於95年7月1日生效施行。茲分述如下：
  1.修正後刑法第33條第5 款規定罰金刑為新臺幣一千元以上，
    以百元計算之，修正前則規定罰金為1 元以上，且以銀元為
    計算單位，經依罰金罰鍰提高標準條例第1 條前段，及現行
    法規所定貨幣單位折算新臺幣條例第二條規定折算後，罰金
    刑則為新臺幣30元以上，經比較新舊法之結果，修正後法律
    並未較有利於行為人，應適用修正前之法律。
  2.被告行為後，刑法第56條連續犯之規定，業經修正公布刪除
    並施行，則被告犯行，因行為後新法業已刪除連續犯之規定
    ，此刪除雖非犯罪構成要件之變更，但顯已影響其刑罰之法
    律效果，自屬法律有變更，經比較新、舊法結果，仍應適用
    舊法論以連續犯較有利於被告。
  3.被告行為後，刑法第55條關於牽連犯之規定業經修正刪除，
    則被告本案犯行，依新法應分論併罰，新法並未較有利於被
    告，應適用修正前規定。
  4.修正前刑法第28條關於共犯規定為：「二人以上共同實施犯
    罪之行為者，皆為正犯」，修正後刑法規定為：「二人以上
    共同實行犯罪之行為者，皆為正犯」，本條修正理由係修正
    共同正犯參與類型，確定在「實行」概念下之共同參與行為
    ，始成立共同正犯。被告與「蔡榮芳」間，就詐欺取財犯行
    ，有犯意聯絡及行為分擔，且前開犯行業已實行犯罪行為，
    屬實行犯罪行為之正犯，此修正對被告並無「有利或不利」
    影響，應逕行適用修正後刑法第28條規定論處。
  5.刑法第47條累犯規定原為：「受有期徒刑之執行完畢，或受
    無期徒刑或有期徒刑一部之執行而赦免後，五年以內再犯有
    期徒刑以上之罪者，為累犯，加重本刑至二分之一」，修正
    後刑法第47條第1 項規定：「受徒刑之執行完畢，或一部之
    執行而赦免後，五年以內故意再犯有期徒刑以上之罪者，為
    累犯，加重本刑至二分之一」，經比較前述新舊法結果，對
    被告並無有利或不利情形，應依裁判時法。
  6.刑法第41條第1 項前段關於易科罰金之規定，新法修正為「
    犯最重本刑為五年以下有期徒刑以下之刑之罪，而受六個月
    以下有期徒刑或拘役之宣告者，得以新臺幣一千元、二千元
    或三千元折算一日，易科罰金」，惟依被告行為時之刑罰法
    律即修正前刑法第41條第1 項前段：「犯最重本刑為五年以
    下有期徒刑以下之刑之罪，而受六個月以下有期徒刑或拘役
    之宣告，因身體、教育、職業、家庭之關係或其他正當事由
    ，執行顯有困難者，得以一元以上三元以下折算一日，易科
    罰金」及修正前罰金罰鍰提高標準條例第二條關於「依刑法
    第41條易科罰金者，均就其原定數額提高為一百倍折算一日
    ；法律所定罰金數額未依本條例提高倍數，或其處罰法條無
    罰金刑之規定者，亦同」等規定，易科罰金之折算標準最高
    為銀元三百元，最低為銀元一百元，換算為新臺幣後，最高
    額為新臺幣九百元，最低額為新臺幣三百元。比較修正前、
    後關於易科罰金折算標準之刑罰法律，適用修正前之規定，
    對被告較為有利。綜上法律修正前後之比較，揆諸前揭說明
    ，本件各應適用修正前、後之刑法上開規定。
(三)核被告所為，係犯修正前商業會計法第71條第1 款填製不實
    會計憑證罪、稅捐稽徵法第43條第1 項之幫助逃漏稅捐罪。
    被告與不詳姓名年籍之友人（無證據證明係屬兒童或少年）
    間，有犯意聯絡及行為分擔，為共同正犯（就商業會計法第
    71條第1 款犯行，其無特定關係之該名友人，依刑法第31條
    第1 項規定，以共同正犯論）。被告先後多次明知為不實之
    事項而填製不實會計憑證、幫助納稅義務人逃漏稅捐罪，均
    時間緊接，犯罪方法均相同，觸犯構成要件相同之罪名，顯
    皆係各基於概括犯意反覆為之，均為連續犯，應依修正前刑
    法第56條規定，各以一罪論，並加重其刑。又其連續以填製
    不實會計憑證之方式連續幫助他人逃漏稅捐，上開兩罪間，
    有方法目的之牽連關係，構成牽連犯，依修正前刑法第55條
    規定，從較重之修正前商業會計法第71條第1 款連續填製不
    實會計憑證罪處斷。被告有事實欄所載科刑、執行前案記錄
    ，有臺灣高等法院被告前案記錄表在卷可憑，於前案有期徒
    刑執行完畢後，五年以內故意再犯本案有期徒刑以上之罪，
    為累犯，應依刑法第47條第1項規定，遞加重其刑。
(四)原審經審理結果，認被告罪證明確，予以論科，固非無見，
    但查，被告係累犯，亦與不詳成年人係共同正犯，原審未就
    該有關法律之修正，作比較說明，自有未合。又被告所生危
    害至大，檢察官上訴書亦詳列各有關案件之量刑，原審僅量
    處六月，自有失出之違誤。被告犯行在96年4 月24日之前，
    符合中華民國九十六年罪犯減刑條例之規定，原審未及減刑
    ，亦有未洽。檢察官提起上訴（被告所提上訴，業已撤回）
    ，以原審量刑過輕指摘原判決不當，非無理由，原判決此部
    分亦有上開可議，即屬無可維持，應由本院撤銷改判。爰審
    酌本案係助長他人以不正方法逃漏稅捐之經濟犯罪，逃漏稅
    捐金額非微，被告犯罪後態度尚屬良好，及其參與犯行之程
    度，及犯罪之動機、手段等一切情狀，量處被告有期徒刑八
    月，並減為有期徒刑四月，且諭知易科罰金折算標準，以示
    懲儆。
貳、丙○○無罪部分：
一、公訴意旨略以：被告丙○○明知應他人之邀，擔任公司負責
    人，可能幫助他人成立空頭公司，進而填載不實會計憑證而
    幫助他人逃漏稅捐，惟當時或因經濟拮据或不詳理由，亦無
    任何資力擔任公司負責人，竟受真實姓名年籍不詳之人慫恿
    ，基於幫助犯意，於不詳時間地點，同意該不詳之人持其所
    有之身分證件，向臺北市政府辦理登記成為伊麗加有限公司
    （設於臺北市中正區○○○路○段141號2樓之7，下稱伊麗加
    公司）之負責人，並向該公司事務所轄區稅捐稽徵機關購買
    統一發票後，明知無銷貨事實，基於幫助他人逃漏營業稅捐
    及填製不實會計憑證之概括犯意，於92年9 月及12月間，在
    上開公司內，以伊麗加公司名義填製性質上屬會計憑證不實
    統一發票91張，金額共計7828萬0240元，並持交如藍卡服飾
    店等15家公司行號作為進項憑證，該等公司行號持其中90張
    ，金額共計7729萬4040元，向稅捐稽徵機關申報營業稅而行
    使之，憑以扣抵銷項稅額，以此不正方法幫助該等公司行號
    逃漏營業稅額386 萬4702元，足以生損害於稅捐稽徵機關課
    稅資料管理之正確性及課稅之公平性，因認被告丙○○係幫
    助涉犯商業會計法第71條第1 款填製不實會計憑證罪及稅捐
    稽徵法第43條第1項幫助他人逃漏稅捐罪。
二、按，犯罪事實應依證據認定之，無證據不得認定犯罪事實，
    刑事訴訟法第154條第2項，定有明文。次按，刑事訴訟法上
    所謂認定犯罪事實之證據，係指足以認定被告確有犯罪行為
    之積極證據而言，該項證據自須適合於被告犯罪事實之認定
    ，始得採為斷罪資料。且認定不利於被告之事實，須依積極
    證據，苟積極證據不足為不利於被告事實之認定時，即應為
    有利於被告之認定，更不必有何有利之證據。如未能發現相
    當證據，或證據不足以證明，自不能以推測或擬制之方法，
    以為裁判之基礎。又刑事訴訟上證明之資料，無論其為直接
    或間接證據，均須達於通常一般之人均不致有所懷疑，而得
    確信其為真實之程度，始得據為有罪之認定，若其關於被告
    是否犯罪之證明未能達此程度，而有合理性懷疑之存在，致
    使無從形成有罪之確信，即不得遽為不利被告之認定（最高
    法院29年上字第3105號、30年上字第816 號、40年臺上字第
    86號、76年臺上字第4986號判例參照）。
三、公訴人認被告丙○○涉犯上開罪嫌，係以：伊麗加公司登記
    資料、財政部臺北市國稅局稽查報告書及相關資料、伊麗加
    公司有關進項、銷項、申報扣抵營業稅狀況之專案申請調檔
    統一發票查核名冊、清單、營業稅申報資料等，資為依據。
    原審及本院訊據被告，堅決否認有上開犯行，並先後辯稱：
    伊身分證遺失，可能係遭他人冒用名義登記為公司負責人，
    伊並未將證件借予他人，亦未曾同意擔任公司負責人等語。
    經查：
(一)依公訴人所提出證據，僅能證明自伊麗加公司設立時起（92
    年6月26日）至92年9月9 日間，被告經登記為該公司負責人
    ，及伊麗加公司對藍卡服飾店等15家公司行號並無銷貨事實
    ，而開立不實之統一發票90張，金額共計7729萬4040元，幫
    助該等公司行號逃漏營業稅額之事實，惟此尚不足以證明被
    告係出於己意擔任伊麗加公司負責人，或被告同意借名或將
    證件借予他人登記為公司負責人等情事，公訴人認被告同意
    姓名年籍不詳人士以伊證件登記為伊麗加公司負責人云云，
    已嫌率斷。
(二)被告丙○○曾於91年3 月20日向臺灣省臺東縣卑南鄉戶政事
    務所申請補發國民身分證等情，有該戶政事務所96年3 月21
    日第0950000547號函覆原審可稽，被告辯稱：該次補發之國
    民身分證又於92年1、2月間遺失，迄未申請補發，可能遭人
    冒用等語。經查，被告身分證遺失並未辦理補發，固與常情
    不符，惟本案既無卷存積極證據足認被告係出於己意擔任伊
    麗加公司負責人，仍不能僅因被告此舉不合常情，逕予推論
    被告有公訴人所指犯行。況且，被告於92年5 月間犯加重竊
    盜罪，於92年6 月27日經臺灣臺東地方法院檢察署檢察官以
    92年度偵字第1519號提起公訴，臺灣臺東地方法院以92年度
    易字第171號受理後，於92年8月15日通緝被告，被告丙○○
    嗣於93年5月7日緝獲歸案，遭羈押於臺灣臺東看守所，同年
    7 月17日送臺灣臺東監獄東成分監執行另案殘刑（有期徒刑
    ）迄今等情，有被告通緝資料、臺灣高等法院被告前案紀錄
    表、臺灣臺東地方法院93年度易緝字第3 號判決書附卷可憑
    。則被告之國民身分證倘確於92年1、2月間遺失，其自同年
    六月間起即有逃匿、遭通緝及緝獲後自由受拘束之情事，則
    伊辯稱：因上開犯罪後逃匿等情事，不敢前往申請補發國民
    身分證等情，亦難認係全然虛構不實。綜上所述，本案依公
    訴人所提出之證據，不足為被告確有涉犯本罪之積極證明，
    無從說服法院以形成被告有罪之心證，自應為被告無罪判決
    之諭知。核無不合。
四、檢察官上訴意旨略稱：
(一)原審諭知被告丙○○無罪，無非係以：被告因於92年5 月間
    犯加重竊盜罪，92年8 月15日遭通緝，故身分證於92年1、2
    月間遺失不敢前往補發，雖被告迄今均未補發身分證之舉與
    常理不符，然自92年6 月間起即有逃匿、遭通緝及緝獲後自
    由受拘束之情事，故被告辯解難認全然虛構不實，故應判決
    無罪，為其論據。惟原審前述推論顯違邏輯與經驗法則，又
    無具體理由，其當然違背法令至為灼然；況且，原審前述認
    定，明顯與被告於96年5月2日審理中檢察官詢問時辯解矛盾
    （詳見如下），且置被告於92年6月6日時，確持當時有效之
    身分證，至台北國際商業銀行西門分行開立伊麗加有限公司
    公司籌備帳戶之客觀事實於不顧（詳見檢察官於96年3 月22
    日以甲○大章96蒞3445字第19344 號函所檢送之伊麗加有限
    公司登記案卷節錄影本），執意認被告所辯有據，未就不利
    於被告之事證詳予勾稽審酌，自屬無可維持。
(二)檢察官當日詢問被告內容如下：
      問：身分證是否放在戒治所或監獄？
      答：我現在沒有身分證，我從93年5月4日關到現在。
      問：你身分證何時掉？
      答：92年初1、2月，在基隆車站服務處。
      問：發現不見後作什麼措施？
      答：「沒有作什麼措施，因為我當時竊盜案在通緝。」
      問：你當說你在基隆車站跟車站的人講並要我們打電話去
          問，要問什麼事？
      答：我打電話去車站服務處問。
      問：你既然剛剛說在基隆車站坐車坐到那裡身分證不見，
          為何又打電話去那裡問？
      答：因為當天身分證不見。
      問：你剛又說你通緝所以沒有採取什麼措施，為何你又打
          電話去車站問，你是否想領回身分證？
      答：我當時身分證、皮包不見，我緊張打電話去問。
      問：你打電話去問的目的是否想領回身分證？
      答：是。
      問：你當時既然在通緝這樣就不怕嗎？
      答：我沒有做。
      問：你當時還去台北國際商銀西門分行開立伊麗加公司籌
          備處帳戶，在92年6月6日開戶且開戶成功，有何意見
          （提示卷證）？
      答：沒有。
      並請參酌同日檢察官之論告內容。
五、惟查，依卷內所附被告之身分證影本，及上訴書所指案卷之
    被告身分證影本以觀，身分證均係被告遺失之舊有證件，則
    原審依卷內證據資料及被告當時因案通緝等情，認定被告並
    未參與本案上開犯行，核無不合。檢察官徒以該舊有之證件
    ，指稱被告犯罪，自難採取。況且，被告就證件遺失部分之
    辯解，縱屬與常情未合，依修正後刑事訴訟法第154 條意旨
    ，仍難推定被告應係有罪，況依上開偵訊之問答，仍難逕指
    被告係知情而參與本案，從而，檢察官以上情指摘原判決此
    部分不當，自為無理由，應予駁回。
據上論斷，應依刑事訴訟法第369條第1項前段、第364條、第368
條、第299條第1項前段，修正前商業會計法第71條第1 款，稅捐
稽徵法第43條第1項，刑法第28條、第31條第1項、第2條第1項、
第11條前段、第47條第1 項，修正前刑法第56條、第55條、第41
條第1項前段，中華民國九十六年罪犯減刑條例第2條第1項第3款
、第7條第2項、第9條，修正前罰金罰鍰提高標準條例第2條，判
決如主文。
本案經檢察官羅榮乾到庭執行職務
中　　華　　民　　國　　96　　年　　8 　　月　　15　　日
 　　　　　 刑事第十四庭審判長法　官  陳志洋
                              法　官  沈宜生
                              法　官  蔡聰明
以上正本證明與原本無異。
檢察官、被告乙○○如不服本判決，應於收受送達後十日內向本
院提出上訴書狀，其未敘述上訴之理由者並得於提起上訴後十日
內向本院補提理由書（均須按他造當事人之人數附繕本）。
                              書記官  陳建邦
中　　華　　民　　國　　96　　年　　8 　　月　　16　　日
附錄：本案論罪科刑法條全文
修正前商業會計法第71條：
商業負責人、主辦及經辦會計人員或依法受託代他人處理會計事
務之人員有下列情事之一者，處五年以下有期徒刑、拘役或科或
併科新臺幣六十萬元以下罰金：
一、以明知為不實之事項，而填製會計憑證或記入帳冊。
二、故意使應保存之會計憑證、會計帳簿報表滅失毀損。
三、偽造或變造會計憑證、會計帳簿報表內容或毀損其頁數。
四、故意遺漏會計事項不為記錄，致使財務報表發生不實之結果
    。
五、其他利用不正當方法，致使會計事項或財務報表發生不實之
    結果。
